ACORDAO-COMPLETO-2349760

ACÓRDÃO 710/2019 ATA 9/2019 - PLENÁRIO

VISTOS, relatados e discutidos estes autos de Relatório de Auditoria de conformidade realizada no Superior Tribunal de Justiça (STJ) com o objetivo de aferir a regularidade das contratações de TI daquele órgão, 
ACORDAM os Ministros do Tribunal de Contas da União, reunidos em Sessão Plenária, diante das razões expostas pelo Relator, em:
9.1. realizar, com fundamento no art. 250, inciso IV, c/c o art. 237, parágrafo único, do RITCU, a audiência dos responsáveis a seguir identificados, para que, no prazo de quinze dias, apresentem razões de justificativa pelas seguintes irregularidades:
9.1.1. Cristiano Soares Abadia (CPF XXX.368.631-XX) , na condição de titular da Seção de Gerência de Redes do Superior Tribunal de Justiça e de integrante técnico da equipe de planejamento da contratação que originou o Pregão 302/2013, por:
9.1.1.1. fazer constar do edital relativo ao Pregão Eletrônico 302/2013 elementos que culminaram com a restrição do número de empresas que poderiam participar do certame, como exigência de: prazo de garantia desarrazoado; necessidade de que o fabricante deveria ter unidade produtiva instalada no Brasil; cartas de solidariedade; e visita técnica sem a devida fundamentação nem a aceitação de declaração de conhecimento pelas licitantes, contrariando os art. 3º, § 1º, inciso I, da Lei 8.666/1993 e art. 3º, inciso II, da Lei 10.520/2002;
9.1.1.2. ter elaborado despacho alegando que as cláusulas do edital relativo ao Pregão Eletrônico 302/2013, apontadas como restritivas pela assessoria jurídica, eram necessárias, sem, contudo, apresentar justificativas adequadas, contrariando o art. 50, inciso VII, da Lei 9.784/1999; e
9.1.1.3. ter efetuado pesquisa inadequada de preços, considerando apenas cotações formais de fornecedores, e, mesmo diante de manifestação do controle interno demonstrando a possível existência de sobrepreço, ter mantido a pesquisa exclusivamente baseada em cotações formais, resultando em contratação com preços acima dos praticados no mercado, contrariando os artigos 3º, caput, e 15, inciso V, c/c o art. 43, inciso IV, todos da Lei 8.666/1993 e o art. 50, inciso VII, da Lei 9.784/1999.
9.1.2. Leonardo Alam da Costa (CPF XXX.923.150-XX) , na condição de titular da Secretaria de Tecnologia da Informação do Superior Tribunal de Justiça, por:
9.1.2.1. aprovar a versão final do termo de referência que originou o edital relativo ao Pregão Eletrônico 302/2013, no qual constou elementos que culminaram com a restrição do número de empresas que poderiam participar do certame, como exigência de: prazo de garantia desarrazoado; necessidade de que o fabricante deveria ter unidade produtiva instalada no Brasil; cartas de solidariedade; e visita técnica sem a devida fundamentação nem a aceitação de declaração de conhecimento pelas licitantes, contrariando os art. 3º, § 1º, inciso I, da Lei 8.666/1993 e art. 3º, inciso II, da Lei 10.520/2002;
9.1.2.2. anuir, por meio do Despacho 763/2013, ao parecer do titular da Seção de Gerência de Redes do Superior Tribunal de Justiça, no qual foi alegado que as cláusulas do edital relativo ao Pregão Eletrônico 302/2013, apontadas como restritivas pela assessoria jurídica, eram necessárias, sem, contudo, constar justificativas adequadas, contrariando o art. 50, inciso VII, da Lei 9.784/1999; e
9.1.2.3. anuir, por meio do Despacho 121/2014, ao parecer do titular da Seção de Gerência de Redes, no qual foi mantida a pesquisa exclusivamente baseada em cotações formais, resultando em contratação com preços acima dos praticados no mercado, contrariando os artigos 3º, caput, e 15, inciso V, c/c o art. 43, inciso IV, todos da Lei 8.666/1993 e o art. 50, inciso VII, da Lei 9.784/1999.
9.2. restituir os autos à Sefti para as providências pertinentes, com retorno a este Relator, via Ministério Público junto ao TCU, em prazo não superior a 45 dias.

Auditoria com o objetivo de aferir a regularidade das contratações de TI.

Superior Tribunal de Justiça (STJ)

3. Responsáveis: Antônio Carlos Elteto de Oliveira (CPF XXX.997.741-XX), Cristiano Soares Abadia (CPF XXX.368.631-XX), Fernando Alberto Santoro Autran Junior (CPF XXX.265.641-XX), Leonardo Alam da Costa (CPF XXX.923.150-XX), Sérgio Almeida Lopes (CPF XXX.101.741-XX) e Alsar Tecnologia em Redes Ltda. (CNPJ 04.799.835/0001-04)

13.1. Ministros presentes: José Mucio Monteiro (Presidente), Walton Alencar Rodrigues, Benjamin Zymler, Raimundo Carreiro (Relator) e Bruno Dantas.
13.2. Ministro-Substituto convocado: Marcos Bemquerer Costa.
13.3. Ministro-Substituto presente: André Luís de Carvalho.

ALSAR TECNOLOGIA EM REDES LTDA

RAIMUNDO CARREIRO

Adoto como Relatório, nos termos do art. 1º, § 3º, inciso I, da Lei 8.443/92 a instrução de peça eletrônica 148, lavrada no âmbito da Secretaria de Fiscalização de Tecnologia da Informação (Sefti) , a qual foi  endossada pelo Diretor da Subunidade e pelo Titular da Unidade Técnica (peças 293 a 295) :
	“Cuidam os autos de auditoria de conformidade realizada no Superior Tribunal de Justiça (STJ) , no período de 13/08/2013 a 30/09/2014, com o objetivo de aferir a regularidade das contratações de TI daquele órgão. Utilizando critérios de risco e materialidade, foi selecionada uma amostra de editais de Pregões Eletrônicos (PE) , Atas de Registro de Preços (ARP) e contratos, sobre a qual foram empreendidas análises que tiveram como base a matriz padrão de licitações e contratos do TCU, acrescida dos devidos ajustes para a fiscalização em tela.
2.	Nos trabalhos foram analisados os Contratos 117/2013, 118/2013, 119/2013, 5/2014 e 15/2014; os editais dos PEs 302/2013 e 137/2014; e as ARPs 1/2014 e 13/2014, totalizando um valor de recursos fiscalizados de R$ 72.522.814,82 (peça 84, p. 6) .
HISTÓRICO
3.	Os principais achados da auditoria foram: restrição ao caráter competitivo do certame (PE 302/2013) ; sobrepreço decorrente de preços não compatíveis com os praticados no mercado (PE 302/2013) ; falhas nas gestões contratuais; falhas nas pesquisas de preços; e uso inadequado do sistema de registro de preços (peça 84, p. 2) .
4.	Consideradas as irregularidades identificadas, despacho do Ministro-Relator, datado de 22/12/2014, determinou, cautelarmente, tendo em vista indícios de sobrepreço no Contrato 15/2014, decorrente do PE 302/2013, que o STJ não efetuasse novos pagamentos a ele relativos, além de não autorizar adesões às ARPs 1/2014 e 13/2014, até que houvesse novo posicionamento do TCU (peça 87, p. 5) .
5.	Por intermédio do mesmo despacho, foi determinado que o STJ promovesse apurações sobre o Contrato 5/2014 (em relação ao atraso na entrega e deficiência no projeto executivo) e revisões sobre o Contrato 15/2014 – a respeito de atestes efetuados sem as devidas comprovações (peça 87, p. 5) .
6.	A fim de esclarecer as irregularidades apontadas, promoveu-se a oitiva do STJ e da empresa contratada, em relação às medidas cautelares adotadas e em relação à retenção dos pagamentos no âmbito do Contrato 15/2014 (peça 87, p. 5) .
7.	Em 13/1/2015, por meio do Ofício 7/GDG, o STJ encaminhou a sua resposta à oitiva (peça 116) . Por seu turno, a empresa Alsar Tecnologia em Redes Ltda. (Alsar) apresentou, em 21/1/2015, manifestação a respeito dos indícios de sobrepreço apontados no relatório de auditoria (peça 127) . Posteriormente, em 16/4/2015, a mesma empresa apresentou complementação à manifestação anterior (peça 160) . Por fim, em 24/11/2015, e empresa apresentou novos documentos que congregam todos os argumentos apresentados até então, além de contestar informações autuadas no bojo do presente processo (peças 191-212) .
8.	A respeito das responsabilidades com relação à restrição ao caráter competitivo do certame e à deficiência nas pesquisas de preços efetuadas, foram realizadas as audiências dos Srs. Antônio Carlos Elteto de Oliveira, então Secretário de Administração e Finanças do STJ, Fernando Alberto Santoro Autran Junior, à época Coordenador de Infraestrutura do STJ, e Sérgio Almeida Lopes, pregoeiro que conduziu o PE 302/2013 do STJ com indícios de irregularidade, para que apresentassem razões de justificativa sobre as condutas detalhadas na matriz de responsabilização (peça 84, p. 49-54) . As razões de justificativa foram apresentadas da seguinte forma:
8.1.	em 12/1/2015, pelo Sr. Sérgio Almeida Lopes (peça 115) ;
8.2.	em 12/2/2015, pelo Sr. Fernando Alberto Santoro Autran Junior (peça 139) ; e
8.3.	em 4/3/2015, pelo Sr. Antônio Carlos Elteto de Oliveira (peça 142) .
9.	Além das razões de justificativa, dois dos responsáveis chamados em audiência pleitearam o que segue:
9.1.	Sr. Antônio Carlos Elteto de Oliveira, em 30/5/2016 (peça 232) , acesso às peças 1, 2, 3, 226 e 227 destes autos, bem como aposição de sigilo a todo o processo; e
9.2.	Sr. Fernando Alberto Santoro Autran Junior, a juntada de depoimento realizado no âmbito de Processo Administrativo Disciplinar (PAD) conduzido pelo STJ e sobrestamento do presente processo até que aquele processo disciplinar fosse concluído (peça 186, p. 3) .
10.	Em 29/2/2016, por meio do Ofício Gab. Min-JM 1 (peça 226, p. 1) , o Ministro Relator solicitou ao STJ o envio de cópia do PAD 1.758/2015, instaurado no âmbito daquele Tribunal. Em resposta, o STJ enviou o Ofício 2/2016-CEPAD, de 1º/3/2016 (peça 226, p. 2) , encaminhando cópia integral do processo disciplinar supracitado.
11.	Destaca-se, por fim, que o Instituto Nacional de Criminalística da Polícia Federal (INC/PF) foi instado pelo STJ a periciar as suas instalações a fim de verificar as condições de realização do PE 302/2013 e da execução contratual dele decorrente. O pronunciamento dos peritos se deu por meio de laudos que constam das peças sigilosas 226 e 227.
12.	Em 14/7/2016 o Sr. Fernando Alberto Santoro Autran Junior requereu a juntada de contra laudo relativo à perícia oficial constante do PAD STJ 1.758/2015 (peça sigilosa 234) . Na mesma data, tendo em vista a necessidade de sanear os autos por meio do cumprimento de medidas preliminares propostas na instrução (peça 235) , o titular desta unidade técnica manifestou-se favoravelmente à referida instrução e encaminhou os autos ao gabinete do Sr. Relator, ressaltando que a peça apresentada seria objeto de análise quando da instrução de mérito (peça 237) .
13.	Em 20/7/2016, por meio de despacho (peça 241) , o Sr. Relator autorizou esta Sefti a prosseguir com a instrução processual, autorizando todas as medidas preliminares por ela indicadas.
14.	Nessa esteira, foram expedidos ofícios endereçados ao STJ, ao Sr. Antônio Carlos Elteto de Oliveira e ao Sr. Fernando Alberto Santoro Autran Junior (peças 242-244) .
15.	Em 23/9/2016, por meio do Ofício 244/GDG (peça 250) , o STJ informou que os responsáveis já teriam recebido cópia do PAD, inclusive das peças solicitadas. Informou ainda que, a respeito do pedido de autorização de vistas feito pela empresa contratada, uma vez que ela não era parte responsabilizada no PAD, aquela Corte não autorizava o acesso às suas peças sigilosas até que a matéria fosse decidida no âmbito do STJ.
16.	Considerando a negativa de autorização de vistas, os laudos emitidos pelo INC/PF deixaram de ser utilizados na análise proferida por meio da instrução de mérito desta unidade técnica, que se encontra acostada à peça 267 destes autos. Consequentemente, as avaliações de sobrepreço e superfaturamento nela feitas não levaram os referidos laudos em conta, uma vez que sua utilização estava condicionada à prévia autorização do responsável pela classificação das informações, no caso, o STJ.
17.	Saneados os autos, na instrução de mérito de 22/8/2017, a Sefti realizou a análise das oitivas do STJ e da empresa contratada, das audiências dos gestores, das respostas às determinações dirigidas ao STJ, bem como do mérito relativo à continuidade do Contrato 15/2014 e das adesões às atas de registro de preços, em virtude da medida cautelar concedida (peça 267) .
18.	Aquela instrução, que teve anuência do dirigente desta Secretaria, propôs a aplicação de multa aos três gestores ouvidos em audiência, manutenção da suspensão dos pagamentos no âmbito do Contrato 15/2014 e determinação ao STJ para que instaurasse tomada de contas especial (TCE) com vistas a apurar o dano ocorrido na mencionada avença, além da rejeição do pedido de sobrestamento do presente processo apresentado pelo Sr. Fernando Alberto Santoro Autran Junior (peça 267, p. 53-55) .
19.	Por meio de Despacho de 23/8/2017, o então Relator, Ministro José Múcio, ante a natureza da matéria, solicitou o pronunciamento do Ministério Público junto ao TCU (peça 270) .
20.	Em 6/11/2017, o Ministério Público juntou a estes autos seu pronunciamento, manifestando-se de acordo com o encaminhamento sugerido pela Sefti (peça 279, p. 7, parágrafo 57) .
21.	No ínterim entre a solicitação do Relator e a emissão do parecer do Ministério Público, a empresa Alsar juntou a estes autos, em 26/10/2017, a peça 278, a qual contém novos elementos para sua defesa. Posteriormente, em 18/7/2018, a mesma empresa juntou Memorial aos autos, o qual está acostado à peça 282, enfatizando os novos elementos previamente apresentados em sua defesa.
22.	Por sua vez, em 8/11/2017, o Sr. Fernando Alberto Santoro Autran Júnior também trouxe a este processo novos elementos em sua defesa (peça 280) . Em síntese, argumentou que houve erro formal na instrução da Sefti e questionou a razão de outros responsáveis pela elaboração do termo de referência que desencadeou a ARP 1/2014 e o Contrato 15/2014 não terem sido chamados em audiência.
23.	Em 31/8/2018, o Tribunal de Justiça do Distrito Federal e dos Territórios (TJDFT) encaminhou a esta Corte cópia da decisão de sua Presidência e da Portaria de demissão do servidor Fernando Alberto Santoro Autran Júnior, publicada no Diário Oficial da União (DOU) de 31/8/2018, relativa ao PAD 7.021/2017 (peça sigilosa 283) . Esse processo administrativo foi originado pelo Oficio 220/GP, de 16/3/2017, do STJ, que remeteu ao TJDFT cópia do PAD STJ 1.758/2015.
24.	Com a entrada em exercício do Ministro José Múcio no cargo de Presidente do TCU em 1º/1/2019, haja vista sua eleição para a Presidência ainda em 2018, o Ministro Raimundo Carreiro assumiu a relatoria do presente processo.
25.	Diante da juntada dos novos elementos aos autos, o novo Relator, em Despacho de 18/2/2019, entendendo tratar-se de matéria complexa, que exige maior rigor na busca da verdade material e na apuração precisa de responsabilidades, decidiu restituir os autos à Sefti, para que, no prazo não superior a trinta dias, adotasse as seguintes providências (peça 287, p. 2) :
25.1.	resumo e análise do conteúdo dos novos elementos, de modo a confirmar ou não a proposta de mérito anotada à peça 267; 
25.2.	verificação da subsistência do Contrato 15/2014, firmado com a empresa Alsar, e das Atas de Registro de Preços 1/2014 e 13/2014;
25.3.	em caso de modificação de sua proposta de mérito quanto à responsabilização dos agentes, encaminhar os autos ao Ministério Público de Contas, para nova manifestação, antes da remessa do feito ao Relator.
26.	O atendimento à decisão do Ministro-Relator é apresentado a seguir.
EXAME TÉCNICO
Novos elementos do Sr. Fernando Alberto Santoro Autran Júnior
27.	O Sr. Fernando Alberto, Coordenador de Infraestrutura do STJ à época dos fatos, manifestou-se acerca da existência de “grave erro material” e da violação à isonomia na instrução de mérito desta Secretaria, além do cerceamento de sua defesa.
Do erro material
28.	O erro material apontado pelo ex-Coordenador refere-se ao fato de, em suas análises, a unidade técnica tê-lo considerado como “integrante técnico” da equipe de planejamento da contratação (EPC) , enquanto ele seria, na verdade, o “integrante requisitante”. Tal fato teria trazido prejuízos à sua defesa (peça 280, p. 2) .
29.	Esses prejuízos adviriam de ele ter esclarecido, em suas razões de justificativa, que a responsabilidade por determinados atos seria do “integrante técnico”, na pessoa do Sr. Cristiano Soares Abadia. Contudo, esta unidade técnica teria interpretado suas alegações acerca das exigências consideradas restritivas à competitividade do certame como uma confissão, por tê-lo considerado o “integrante técnico” da EPC. Por tal razão, a análise desta Secretaria induziria o julgamento a erro (peça 280, p. 3-4) .
Da violação à isonomia
30.	O Sr. Fernando Alberto alegou que, no âmbito deste processo, ele é o único componente da Secretaria de Tecnologia da Informação (STI) do STJ apontado como responsável, enquanto outros atores da cadeia hierárquica, como o Secretário da STI, então seu superior e ator que corroborou seus atos, e o titular da Seção de Gerência de Redes (Seger) , então seu subordinado, “integrante técnico” da EPC de fato e responsável pela prática de atos imputados ao ex-Coordenador, não foram também apontados como responsáveis nestes autos (peça 280, p. 4-5) .
31.	Desse fato, segundo o Sr. Fernando Alberto, verificar-se-ia nítida violação à isonomia nas conclusões da instrução da Sefti, que desconsideram a responsabilidade do titular da Seger pela prática de alguns atos, ainda que falassem do compartilhamento de responsabilidades ao longo da cadeia de ratificações dos atos e imputassem a responsabilidade ao “integrante técnico”, função não desempenhada por ele na EPC, a exemplo do expresso no parágrafo 275 da instrução desta unidade técnica (peça 280, p. 5-6) :
275.	O compartilhamento de responsabilidades ao longo da cadeia de ratificações, com as quais contaram os entendimentos da área técnica, não consegue dirimir a responsabilidade do Sr. Fernando Alberto Santoro Autran Junior, uma vez que, conforme o responsável mesmo já estabeleceu em momentos anteriores de sua defesa, a definição desse tipo de requisito, e consequentemente a decisão pela sua manutenção, mesmo com a contestação da assessoria jurídica, no termo editalício, é responsabilidade do integrante técnico da equipe. (grifo do autor) (peça 267, p. 48) 
32.	O exemplo trazido, de acordo com o Sr. Fernando Alberto, deixaria claro que o ato, embora praticado por seu subordinado (“integrante técnico” e titular da Seger) , não fez dele parte do presente processo, tendo sido concluído pela Sefti que o ex-Coordenador teria atraído para si toda a responsabilidade, embora ela tenha feito menção ao “compartilhamento de responsabilidades” (peça 280, p 6) .
33.	Nesse sentido, o Sr. Fernando Alberto ainda lembrou que as condutas por ele praticadas são exatamente as mesmas praticadas pelo seu superior hierárquico, o Secretário da STI, quanto à corroboração de parecer de autoria do titular da Seger, não cabendo sua responsabilização se os outros dois atores também não o foram (peça 6-7) .
34.	Por fim, observou que o tratamento dado no presente processo difere de outros processos no âmbito desta Corte, nos quais praticamente toda a cadeia hierárquica foi conjuntamente responsabilizada, sem a eleição de uma personagem para responder sozinho pelo trabalho de uma equipe, como seria o caso do processo em tela (peça 280, p. 7) .
Do cerceamento da defesa
35.	O Sr. Fernando Alberto alegou que o indeferimento, pelo STJ, ao acesso solicitado pela empresa Alsar aos laudos periciais elaborados pelo INC/PF, com o consequente descarte desses documentos na análise realizada pela Sefti para evitar eventual cerceamento de defesa da empresa, também impediu a análise, nestes autos, do contra laudo por ele apresentado, o qual continha conclusões opostas à daquele Instituto. Dessa forma, o ex-Coordenador entendeu que tal atitude também produziu cerceamento à sua defesa (peça 280, p. 9) .
Dos pedidos
36.	Face aos seus argumentos, o ex-Coordenador de Infraestrutura do STJ pleiteou o retorno dos autos à Sefti para a correção do erro material apontado, bem como o saneamento do cerceamento de sua defesa, determinando-se a apreciação de seu contra laudo (peça 280, p. 9) . 
Análise
37.	O erro material e a violação à isonomia alegados pelo Sr. Fernando Alberto são temas que se relacionam, devendo ser analisados de forma conjunta.
38.	A Portaria GDG 805, de 8/10/2013, designou os membros da EPC dos processos de aquisição de serviços e produtos de tecnologia da informação e comunicação, entre os quais se encontrava o processo administrativo 8.517/2013 do STJ, que desencadeou o Contrato 15/2014. Segundo o normativo, os seguintes membros foram designados (peça 280, p. 10) :
38.1.	Ivan Tadeu dos Santos (titular – integrante administrativo) ;
38.2.	Carlos Alberto Torres Casimiro (suplente – integrante administrativo) ;
38.3.	Fernando Alberto Santoro Autran Junior (integrante requisitante) ; e
38.4.	Cristiano Soares Abadia (integrante técnico) .
39.	Conforme se depreende da referida portaria, o Sr. Fernando Alberto compôs a EPC como “integrante requisitante”, enquanto o Sr. Cristiano a compôs na função de “integrante técnico”. Dessa forma, assiste razão ao ex-Coordenador ao afirmar que a Sefti, em sua instrução de mérito, o considerou erroneamente como “integrante técnico”.
40.	Como consequência do erro material apontado, tem-se que ao Sr. Cristiano não houve nenhuma responsabilidade atribuída, passando incólume ao longo do processo de penalização pelas irregularidades apontadas na fiscalização, embora fosse o verdadeiro “integrante técnico” da EPC.
41.	Deve ser observado que a Sefti imputou responsabilidade ao “integrante técnico” em diversas ocasiões em sua instrução, como no parágrafo 275 da peça 267, citado pelo Sr. Fernando Alberto.
42.	Além disso, compulsando os autos do processo administrativo 8.517/2013, é possível verificar que, na condição de “integrante técnico”, o Sr. Cristiano participou da elaboração de vários documentos, a exemplo do projeto básico e das três versões do termo de referência da contratação (peças 45, 289-291, respectivamente) , além de ter formalmente apresentado esclarecimentos à Consultoria Jurídica e à Coordenadoria de Auditoria de Tecnologia da Informação do STJ (peça 47, p. 4-17 e peça 68, p. 3-6, respectivamente) , praticando assim, indubitavelmente, as mesmas condutas imputadas ao Sr. Fernando Alberto.
43.	Quanto à culpabilidade do Secretário da STI, Sr. Leonardo Alam da Costa, também dos autos do processo administrativo 8.517/2013, constata-se que ele foi responsável pela aprovação das alterações da segunda versão do TR e da minuta do edital, além de anuir, em última instância dentro da STI, ao parecer elaborado pela Seger em resposta à Coordenadoria de Auditoria de Tecnologia da Informação (peça 68, p. 8; peça 292) . Tais fatos demonstram que, assim como o Sr. Cristiano, o Sr. Leonardo, detentor de conhecimento técnico, incorreu na prática das mesmas condutas imputadas ao Sr. Fernando Alberto, as quais tiveram como consequência a propositura de multa pela Sefti.
44.	O quadro seguinte apresenta as condutas do ex-Coordenador de Infraestrutura do STJ (peça 267, p. 57-58) , que levaram a Sefti a propor sua audiência, bem como referências às evidências que demonstram que o ex-titular da Seger e o então Secretário da STI incorreram na prática das mesmas condutas.
	Conduta
	Evidências

		Cristiano Soares Abadia (Seger) 
	Leonardo Alam da Costa (STI) 

	Fazer constar do edital relativo ao Pregão Eletrônico 302/2013 elementos que culminaram com a restrição do número de empresas que poderiam participar do certame, como exigência de: prazo de garantia desarrazoado; necessidade de que o fabricante deveria ter unidade produtiva instalada no Brasil; cartas de solidariedade; e visita técnica sem a devida fundamentação nem a aceitação de declaração de conhecimento pelas licitantes, contrariando os art. 3º, § 1º, inciso I, da Lei 8.666/1993 e art. 3º, inciso II, da Lei 10.520/2002
	·	Projeto básico (peça 45) ;
·	1ª versão do TR (peça 289) ;
·	2ª versão do TR (peça 290) ; e
·	3ª versão do TR (peça 291) .
	·	Despacho 729/2013 – aprovação das alterações na segunda versão do TR pelo STI (peça 292, p. 1) ; e
·	Despacho 753/2013 – aprovação da versão final (3ª versão) do TR pelo STI (peça 292, p. 2-3) .

	Ter elaborado despacho alegando que as cláusulas do edital relativo ao Pregão Eletrônico 302/2013, apontadas como restritivas pela assessoria jurídica, eram necessárias, sem, contudo, justificar adequadamente, contrariando o art. 50, inciso VII, da Lei 9.784/1999
	·	Parecer com esclarecimentos da Seger para a assessoria jurídica acerca da Minuta do Edital (peça 47, p. 4-17) .
	·	Despacho 763/2013 – anuência ao parecer da Seger para a assessoria jurídica (peça 292, p. 4-5) .

	Ter efetuado pesquisa inadequada de preços, considerando apenas cotações formais de fornecedores, e, mesmo diante de manifestação do controle interno demonstrando a possível existência de sobrepreço, ter mantido a pesquisa exclusivamente baseada em cotações formais, resultando em contratação com preços acima dos praticados no mercado, contrariando os artigos 3º, caput, e 15, inciso V, c/c o art. 43, inciso IV, todos da Lei 8.666/1993 e o art. 50, inciso VII, da Lei 9.784/1999
	·	Mensagem eletrônica da Seger acerca da cotação de preços para embasar o valor da contratação do PE 302/2013 (peça 50, p. 2) ;
·	Parecer com esclarecimentos da Seger para a auditoria interna (peça 68, p. 3-6) .
	·	Despacho 121/2014 - anuência ao parecer da Seger para a auditoria interna (peça 68, p. 8) .

Quadro 1 – Condutas e evidências de sua prática pelos titulares da Seger e da STI
45.	A prática de condutas idênticas ou semelhantes ao do Sr. Fernando Alberto pelos Srs. Cristiano Soares e Leonardo Alam, sem que esses últimos fossem chamados em audiência como foi o primeiro, demonstra que o erro material da instrução de mérito da Sefti ocasionou a ausência de isonomia no tratamento dos responsáveis pelas irregularidades identificadas na auditoria, assistindo razão ao ex-Coordenador de Infraestrutura do STJ quanto a esse aspecto.
46.	Diante do explanado, em obediência ao princípio da isonomia derivado do art. 5º da Constituição Federal, que impede que seja dado tratamentos abusivamente diferenciados a pessoas em situações idênticas, entende-se necessária a realização de audiências dos novos responsáveis identificados. Ainda, entende-se que a análise dos novos elementos juntados a estes autos pela empresa Alsar deve ser realizada em momento posterior, juntamente com a análise das novas razões de justificativa e do impacto do erro material na culpabilidade do Sr. Fernando Alberto, de forma a dar entendimento uniforme ao presente caso.
47.	Cumpre observar que, conforme o Acórdão 1441/2016-TCU-Plenário, prolatado em incidente de uniformização de jurisprudência e redigido pelo Ministro Walton Alencar, a pretensão punitiva do TCU subordina-se ao prazo geral de prescrição indicado no art. 205 da Lei 10.406/2002 (Código Civil) , que é de dez anos. Assim, não se vislumbra que as novas audiências poderão levar à prescrição da pretensão punitiva desta Corte, haja vista que as irregularidades as quais se pretende sancionar foram praticadas entre outubro e dezembro de 2013.
CONCLUSÃO
48.	A empresa Alsar juntou ao presente processo duas novas peças contendo novos elementos adicionados à sua defesa (parágrafo 21) . Por seu turno, o Sr. Fernando Alberto Santoro Autran Junior, ex-Coordenador de Infraestrutura do STJ, também apresentou documento contendo novos elementos no intuito de somá-los à sua defesa (parágrafo 22) .
49.	Nos seus novos elementos, o Sr. Fernando Alberto alegou erro material na instrução de mérito desta Secretaria e ausência de isonomia no tratamento dos responsáveis pelo processo de contratação que originou o PE 302/2013 do STJ (parágrafos 30-34) .
50.	Da análise dos argumentos apresentados pelo ex-Coordenador, verificou-se a materialização do erro material na referida instrução, que o tratou como “integrante técnico” da equipe de planejamento da contratação, enquanto ele desempenhou, na verdade, o papel de “integrante requisitante” (parágrafos 38-39) . Esse erro fez com que o Sr. Cristiano Soares Abadia, real “integrante técnico” não fosse responsabilizado pela prática de atos análogos ao do Sr. Fernando Alberto, configurando a alegada ausência de isonomia no tratamento dos responsáveis (parágrafos 40-42) .
51.	A ausência de isonomia também se materializou na falta de responsabilização do Sr. Leonardo Alam da Costa, titular da Secretaria de Tecnologia da Informação à época dos fatos apurados, uma vez que ele também praticou condutas análogas às do ex-Coordenador ou anuiu a decisões de seus subordinados (parágrafo 43) .
52.	Diante disso, será proposta a realização de audiências dos dois novos responsáveis identificados, devendo ser postergada a análise dos novos elementos trazidos pela empresa Alsar, com o objetivo de dar entendimento uniforme ao presente caso, a qual deverá ocorrer em conjunto com a análise das razões de justificativa a serem apresentadas pelos Srs. Cristiano Soares e Leonardo Alam e com a análise do impacto do erro material ocorrido na instrução de mérito desta Sefti na culpabilidade do Sr. Fernando Alberto Santoro Autran Junior, bem como de seu pleito para a análise de seu contra laudo.
53.	Em relação ao encaminhamento deste processo ao Ministério Público aventado pelo Relator, entende-se, nesse momento, desnecessário, uma vez que se trata de proposta de medida saneadora.
54.	Importa observa que, conforme o art. 1º, inciso X, da Portaria MIN-RC 1, de 2/4/2007, há delegação de competência ao titular da Sefti para promover audiência de responsáveis em auditorias. Entretanto, com o objetivo de cientificar o Relator, que requereu brevidade na análise dos novos elementos, julga-se pertinente o envio destes autos ao seu gabinete.
PROPOSTA DE ENCAMINHAMENTO
55.	Diante do exposto nesta instrução, submetem-se os autos ao gabinete do relator, Ministro Raimundo Carreiro, com as seguintes propostas:
55.1.	realizar, com fundamento no art. 250, inciso IV, c/c o art. 237, parágrafo único, do RITCU, a audiência dos responsáveis a seguir identificados, para que, no prazo de quinze dias, apresentem razões de justificativa pelas seguintes irregularidades:
55.1.1.	Cristiano Soares Abadia (CPF XXX.368.631-XX) , na condição de titular da Seção de Gerência de Redes do Superior Tribunal de Justiça e de integrante técnico da equipe de planejamento da contratação que originou o Pregão 302/2013, por:
55.1.1.1.	fazer constar do edital relativo ao Pregão Eletrônico 302/2013 elementos que culminaram com a restrição do número de empresas que poderiam participar do certame, como exigência de: prazo de garantia desarrazoado; necessidade de que o fabricante deveria ter unidade produtiva instalada no Brasil; cartas de solidariedade; e visita técnica sem a devida fundamentação nem a aceitação de declaração de conhecimento pelas licitantes, contrariando os art. 3º, § 1º, inciso I, da Lei 8.666/1993 e art. 3º, inciso II, da Lei 10.520/2002;
55.1.1.2.	ter elaborado despacho alegando que as cláusulas do edital relativo ao Pregão Eletrônico 302/2013, apontadas como restritivas pela assessoria jurídica, eram necessárias, sem, contudo, apresentar justificativas adequadas, contrariando o art. 50, inciso VII, da Lei 9.784/1999; e
55.1.1.3.	ter efetuado pesquisa inadequada de preços, considerando apenas cotações formais de fornecedores, e, mesmo diante de manifestação do controle interno demonstrando a possível existência de sobrepreço, ter mantido a pesquisa exclusivamente baseada em cotações formais, resultando em contratação com preços acima dos praticados no mercado, contrariando os artigos 3º, caput, e 15, inciso V, c/c o art. 43, inciso IV, todos da Lei 8.666/1993 e o art. 50, inciso VII, da Lei 9.784/1999.
55.1.2.	Leonardo Alam da Costa (CPF XXX.923.150-XX) , na condição de titular da Secretaria de Tecnologia da Informação do Superior Tribunal de Justiça, por:
55.1.2.1.	aprovar a versão final do termo de referência que originou o edital relativo ao Pregão Eletrônico 302/2013, no qual constou elementos que culminaram com a restrição do número de empresas que poderiam participar do certame, como exigência de: prazo de garantia desarrazoado; necessidade de que o fabricante deveria ter unidade produtiva instalada no Brasil; cartas de solidariedade; e visita técnica sem a devida fundamentação nem a aceitação de declaração de conhecimento pelas licitantes, contrariando os art. 3º, § 1º, inciso I, da Lei 8.666/1993 e art. 3º, inciso II, da Lei 10.520/2002;
55.1.2.2.	anuir, por meio do Despacho 763/2013, ao parecer do titular da Seção de Gerência de Redes do Superior Tribunal de Justiça, no qual foi alegado que as cláusulas do edital relativo ao Pregão Eletrônico 302/2013, apontadas como restritivas pela assessoria jurídica, eram necessárias, sem, contudo, constar justificativas adequadas, contrariando o art. 50, inciso VII, da Lei 9.784/1999; e
55.1.2.3.	anuir, por meio do Despacho 121/2014, ao parecer do titular da Seção de Gerência de Redes, no qual foi mantida a pesquisa exclusivamente baseada em cotações formais, resultando em contratação com preços acima dos praticados no mercado, contrariando os artigos 3º, caput, e 15, inciso V, c/c o art. 43, inciso IV, todos da Lei 8.666/1993 e o art. 50, inciso VII, da Lei 9.784/1999.”
										
É o Relatório.

Ana Flavia Rodrigues Araujo (RG 3.088.102/SSP/DF - peça 263); Andrea Mathias (OAB/DF 15.475/E - peça 229); Antônio Perilo de Sousa Teixeira Netto (OAB/DF 21.359 - peça 147); Bruna Wills (OAB/DF 46.082 - peça 288); Douglas Wallison dos Santos (OAB/DF 214.632/E - peça 188); Fábio Henrique Santos de Medeiros (OAB/DF 15.637 - peça 105); Gabriela Dellacasa Stuckert (OAB/DF 39.693 - peça 146); Gilbert Di Angellis da Silva Alves (OAB-DF 54.386 - peça 281); Gladys Terezinha Reis do Nascimento (OAB/DF 13.022 - peças 131-132); Guilherme Augusto Ferreira Fregapani (OAB/DF 34.406 - peça 178); Gustavo Di Angellis da Silva Alves (OAB/DF 40.561 - peça 150);Jéssica de Oliveira Amaral (OAB/DF 248.386 - peca 188); Josiane Pedroso (OAB/DF 47.671 - peça 219); Léo da Silva Alves (OAB/DF 7.621 - peça 150); Mateus Henrique Chaves Pereira (RG 3.052.362 - peça 260); Melillo Dinis do Nascimento (OAB/DF 13.096 - peças 131); Nelson de Menezes Pereira (OAB/DF 12.936 - peça 105); Otaciano da Cruz Vieira Júnior (RG 1.859.149/ SSP-DF - peça 104); Priscila Arantes dos Santos (OAB/DF 45.647 - peças 131-132); Rodrigo Emanuel Rabelo dos Santos Pereira (OAB/DF 13.477-E - peça 105); Vinícius Silva Conceição (RG 3.099.445/SSP-DF - peça 146)

Não atuou

RELATÓRIO DE AUDITORIA. ACHADOS DE AUDITORIA. MEDIDA CAUTELAR. AUDIÊNCIA DOS RESPONSÁVEIS. NOVOS ELEMENTOS. MEDIDA SANEADORA AUDIÊNCIA DE DOIS NOVOS RESPONSÁVEIS.

RELATÓRIO DE AUDITORIA (RA)

Secretaria de Fiscalização da Tecnologia da Informação  (Sefti)

Inicialmente, registro que atuo nos presentes autos por força do art. 152 do Regimento Interno do TCU (RI/TCU) .
2.	Trata-se de auditoria de conformidade realizada no Superior Tribunal de Justiça (STJ) , no período de 13/8/2013 a 30/9/2014, para verificar a regularidade das contratações de TI daquele órgão. 
3.	Feitas as análises pertinentes em amostra selecionada de editais de Pregões Eletrônicos (PE) , Atas de Registro de Preços (ARP) e contratos,  com base em critérios de risco e de materialidade, destacam-se os seguintes achados da auditoria: a) restrição ao caráter competitivo do certame (PE 302/2013) ; b) sobrepreço em comparação com os preços de produtos praticados no mercado (PE 302/2013) ; c) falhas nas gestões contratuais; d) falhas nas pesquisas de preços; e) uso inadequado do sistema de registro de preços.
4.	Diante desses achados, o então relator, Ministro José Múcio Monteiro, em despacho de 22/12/2014, determinou, cautelarmente, em face dos indícios de sobrepreço no Contrato 15/2014, decorrente do PE 302/2013, que o STJ não efetuasse novos pagamentos a ele relativos nem autorizasse adesões às ARPs 1/2014 e 13/2014, até novo posicionamento do TCU. Além disso, determinou que o STJ apurasse as irregularidades identificadas nos Contratos 5/2014 e 15/2014.
5.	Naquela oportunidade, promoveu-se a oitiva do STJ e da empresa contratada (Alsar Tecnologia em Redes Ltda.) , em relação às medidas cautelares adotadas e à retenção dos pagamentos no âmbito do Contrato 15/2014, bem assim foram realizadas as audiências dos responsáveis para que apresentassem razões de justificativa sobre as condutas detalhadas na matriz de responsabilização.
6.	No tocante às responsabilidades relativas à restrição ao caráter competitivo do certame e à deficiência nas pesquisas de preços efetuadas, foram realizadas as audiências dos Srs. Antônio Carlos Elteto de Oliveira, então Secretário de Administração e Finanças do STJ, Fernando Alberto Santoro Autran Junior, à época Coordenador de Infraestrutura do STJ.  Outrossim, foi realizada a audiência do Sr. Sérgio Almeida Lopes, pregoeiro que conduziu o PE 302/2013 do STJ com indícios de irregularidade. 
7.	Em Comunicação ao Plenário de 2/9/2015, o Ministro José Múcio Monteiro, decidiu revogar uma das medidas cautelares adotadas:
“[...] especificamente com relação à possibilidade de adesão à Ata de Registro de Preços nº 13/2014, firmada pelo Superior Tribunal de Justiça com vistas à aquisição de equipamentos e programas para a área de tecnologia de informação.
Considerando que a Lanlink Informática Ltda., contratada no registro de preços, não havia sido ouvida ainda quanto aos indícios de irregularidades concernentes à menção de marca e à inviabilidade de aproveitamento por outros órgãos, e tendo em vista que, por outro lado, a ata teria validade apenas até ontem, sem possibilidade legal de prorrogação, a empresa poderia sofrer prejuízo injusto e irreversível, caso sua defesa obtivesse êxito no TCU, pois perderia proposta de contrato apresentada pelo Governo do Estado de Goiás.
Como também não houve indicativo de sobrepreço na referida ata e que não haveria tempo para outras adesões, a revogação da cautelar não tem nenhuma capacidade de produzir eventual reflexo negativo para a Administração Pública Federal.”
 8.	De posse dos elementos necessários para a continuidade do processo, a Sefti realizou a análise das oitivas do STJ e da empresa contratada, das audiências dos gestores, das respostas às determinações dirigidas ao STJ, bem como do mérito relativo à continuidade do Contrato 15/2014 e das adesões às atas de registro de preços vis-à-vis a medida cautelar concedida.
9.	À peça 267, a unidade técnica propôs: a) aplicação de multa aos três gestores ouvidos em audiência; b) manutenção da suspensão dos pagamentos relativos ao Contrato 15/2014; c) determinação ao STJ para que instaurasse tomada de contas especial (TCE) com vistas a apurar o dano derivado do referido ajuste; d) rejeição do pedido de sobrestamento do presente processo apresentado pelo Sr. Fernando Alberto Santoro Autran Junior.
10.	Em atendimento à solicitação do então relator, ante a natureza da matéria, o Ministério Público junto ao TCU juntou a estes autos seu pronunciamento, manifestando-se de acordo com o encaminhamento sugerido pela Sefti.
11.	Entretanto, novos elementos para as respectivas defesas,  aduzidos pela Alsar e pelo Sr. Fernando Alberto Santoro Autran Júnior, foram juntados aos autos. Além disso, conforme indicado pela unidade instrutiva no relatório precedente “[...]o Tribunal de Justiça do Distrito Federal e dos Territórios (TJDFT) encaminhou a esta Corte cópia da decisão de sua Presidência e da Portaria de demissão do servidor Fernando Alberto Santoro Autran Júnior, publicada no Diário Oficial da União (DOU) de 31/8/2018, relativa ao PAD 7.021/2017 (peça sigilosa 283) . Esse processo administrativo foi originado pelo Oficio 220/GP, de 16/3/2017, do STJ, que remeteu ao TJDFT cópia do PAD STJ 1.758/2015.”
***
12.	Ao assumir a relatoria deste processo, com a entrada em exercício do Ministro José Múcio Monteiro no cargo de Presidente do TCU, em 1º/1/2019, entendi indispensável a análise dos novos elementos juntados aos autos.
13.	Em despacho de 18/2/2019, decidi restituir este processo à Sefti, por tratar-se de matéria complexa que exige maior rigor na busca da verdade material e na apuração precisa de responsabilidades, para que adotasse as seguintes providências no prazo não superior a trinta dias: a) resumo e análise do conteúdo dos novos elementos, de modo a confirmar ou não a proposta de mérito anotada à peça 267; b) verificação da subsistência do Contrato 15/2014, firmado com a empresa Alsar, e das Atas de Registro de Preços 1/2014 e 13/2014; c) em caso de modificação de sua proposta de mérito quanto à responsabilização dos agentes, encaminhar os autos ao Ministério Público de Contas, para nova manifestação, antes da remessa do feito ao Relator.
14.	Após a análise dos mencionados novos elementos, a Sefti concluiu no trecho da instrução transcrita no relatório que antecede este voto:
“48.	A empresa Alsar juntou ao presente processo duas novas peças contendo novos elementos adicionados à sua defesa (parágrafo 21) . Por seu turno, o Sr. Fernando Alberto Santoro Autran Junior, ex-Coordenador de Infraestrutura do STJ, também apresentou documento contendo novos elementos no intuito de somá-los à sua defesa (parágrafo 22) .
49.	Nos seus novos elementos, o Sr. Fernando Alberto alegou erro material na instrução de mérito desta Secretaria e ausência de isonomia no tratamento dos responsáveis pelo processo de contratação que originou o PE 302/2013 do STJ (parágrafos 30-34) .
50.	Da análise dos argumentos apresentados pelo ex-Coordenador, verificou-se a materialização do erro material na referida instrução, que o tratou como “integrante técnico” da equipe de planejamento da contratação, enquanto ele desempenhou, na verdade, o papel de “integrante requisitante” (parágrafos 38-39) . Esse erro fez com que o Sr. Cristiano Soares Abadia, real “integrante técnico” não fosse responsabilizado pela prática de atos análogos ao do Sr. Fernando Alberto, configurando a alegada ausência de isonomia no tratamento dos responsáveis (parágrafos 40-42) .
51.	A ausência de isonomia também se materializou na falta de responsabilização do Sr. Leonardo Alam da Costa, titular da Secretaria de Tecnologia da Informação à época dos fatos apurados, uma vez que ele também praticou condutas análogas às do ex-Coordenador ou anuiu a decisões de seus subordinados (parágrafo 43) .
52.	Diante disso, será proposta a realização de audiências dos dois novos responsáveis identificados, devendo ser postergada a análise dos novos elementos trazidos pela empresa Alsar, com o objetivo de dar entendimento uniforme ao presente caso, a qual deverá ocorrer em conjunto com a análise das razões de justificativa a serem apresentadas pelos Srs. Cristiano Soares e Leonardo Alam e com a análise do impacto do erro material ocorrido na instrução de mérito desta Sefti na culpabilidade do Sr. Fernando Alberto Santoro Autran Junior, bem como de seu pleito para a análise de seu contra laudo.
53.	Em relação ao encaminhamento deste processo ao Ministério Público aventado pelo Relator, entende-se, nesse momento, desnecessário, uma vez que se trata de proposta de medida saneadora.
54.	Importa observa que, conforme o art. 1º, inciso X, da Portaria MIN-RC 1, de 2/4/2007, há delegação de competência ao titular da Sefti para promover audiência de responsáveis em auditorias. Entretanto, com o objetivo de cientificar o Relator, que requereu brevidade na análise dos novos elementos, julga-se pertinente o envio destes autos ao seu gabinete.”
15.	Tendo em vista que a Sefti alvitra apenas medida saneadora para a continuação do feito, sem modificação, por ora, em sua proposta de mérito de peça 267, pode ser dispensada, nesta fase processual, a oitiva do MPTCU, que deverá ocorrer após a instrução de mérito.
16.	Nesse contexto, acolho o encaminhamento proposto pela unidade técnica no item 55 e seus subitens, constantes do relatório precedente, adotando-o como minhas razões de decidir, no sentido de realizar a audiência dos dois novos responsáveis identificados, Cristiano Soares Abadia e Leonardo Alam da Costa, pelas respectivas condutas estampadas no mesmo relatório, em homenagem ao princípio da isonomia.
           Em face do exposto, Voto por que seja adotado o Acórdão que ora submeto ao escrutínio do Pleno.
TCU, Sala das Sessões Ministro Luciano Brandão Alves de Souza, em 27 de março de 2019.
RAIMUNDO CARREIRO 
Relator